【裁判字號】    92,重上,78
【裁判日期】    920513
【裁判案由】    塗銷土地抵押權登記
【裁判全文】
臺灣高等法院民事判決                              九十二年度重上字第七八號
    上  訴  人  中興商業銀行股份有限公司
    法定代理人  何文雄
    訴訟代理人  蔡育旻
    被  上訴人  元鼎加油站股份有限公司
    法定代理人  林志卿
    訴訟代理人  陳麗菁律師
                陳孟萱律師
右當事人間塗銷土地抵押權登記事件，上訴人對於中華民國九十一年十一月十八日臺
灣板橋地方法院九十一年度重訴字第四六九號第一審判決提起上訴，本院判決如左：
    主      文
原判決關於命上訴人塗銷抵押權部分及訴訟費用之裁判除確定部分外均廢棄。
右廢棄部分，被上訴人在第一審之訴駁回。
第一審（除確定部分外）及第二審訴訟費用由被上訴人負擔。
    事      實
甲、上訴人方面：
壹、聲明：
一、原判決不利於上訴人部分廢棄。
二、右廢棄部分，被上訴人在第一審之訴駁回。
貳、陳述：除引用原判決書之記載外，補稱：
一、本件系爭抵押權係供被上訴人對上訴人所負債務之擔保，而非提供做為他人對上
    訴人所負債務之擔保，故本件系爭抵押權應無公司法第十六條之適用，至為明顯
    。
二、本件抵押權實係被上訴人於八十四年間因訴外人中華山城公司為擔保自身借款而
    執被上訴人所簽發貳億參仟萬本票背書轉讓於上訴人，因該本票金額過於龐大，
    上訴人為保自身權益，乃由被上訴人提供係爭土地設定抵押權於上訴人，又本件
    票據債務業經數次到期換票之手續，已因訴外人無法清償借款，上訴人依票據關
    係請求被上訴人給付該項金額，並經板橋地方法院八十九年度重訴字第一四○號
    判決確定在案。被上訴人為自身票據債務所為之擔保當無公司法第十六條之適用
    。
參、證據：除引用原審立證方法外，補提：土地登記謄本影本。
乙、被上訴人方面：
壹、聲明：上訴駁回。
貳、陳述：除引用原判決書之記載外，補稱略以：
一、被上訴人是基於保證中華山城公司向上訴人借貸之意思而為系爭抵押權設定，是
    系爭抵押權之設定，於當時即為一無效之法律行為。
二、退萬萬步言，縱使  鈞院認系爭抵押權有效，系爭本票債權亦非為系爭抵押權擔
    保效力所及者。
參、證據：除引用原審立證方法外，補提：中華山城公司之借據及公司負責人出具之
    承諾書影本、律師函影本，並聲請傳訊證人林志誠。
    理      由
一、本件上訴人於原審即抗辯本件抵押權無公司法笫十六條規定之限制，仍屬有效之
    抵押權設定云云。是上訴人於本院抗辯本件抵押權無公司法第十六條之適用，並
    無民事訴訟法第四百四十七條第四款之情，合先敘明。
二、被上訴人主張：訴外人中華山城開發股份有限公司（下稱中華山城公司）先後於
    民國八十六年三月二十六日及同年月三十一日向上訴人借用一筆新台幣（以下同
    ）三千萬元及二筆各一億元之款項，金額共計二億三千萬元，就其中二億元部分
    約定應於八十九年三月五日清償，三千萬元部分則約定應於八十九年三月二十六
    日清償。中華山城公司為保證履行上開債務，遂由被上訴人提供如原判決附表一
    所示之不動產，設定本金最高限額三億元抵押權予上訴人（新莊地政事務民國八
    十四年六月二十九日登記，收件字號：莊登字第０三一六九六號，存續期間：八
    十四年六月二十七日至一一四年六月二十六日）。惟被上訴人提供系爭不動產為
    上訴人設定之本件最高限額抵押權，因違反公司法第十六條規定而為無效，則系
    爭抵押權應不存在，爰依民法第七百六十七條規定請求上訴人將系爭抵押權登記
    予以塗銷等語。
    上訴人對被上訴人於八十四年六月二十九日以系爭不動產為其設定系爭抵押權乙
    節不爭執，但辯以本件抵押權係因被上訴人於八十四年間因訴外人中華山城公司
    為擔保自身借款而執被上訴人簽發面額二億三千萬本票背書轉讓於上訴人，因該
    本票金額過於龐，上訴人為保自身權益，乃由被上訴人為上訴人設定本件抵押權
    ，供被上訴人對上訴人所負票據債務之擔保，而非供做為他人對上訴人所負債務
    之擔保，本件並無公司法第十六條規定之適用等語。
三、查本件被上訴人於八十四年六月二十九日，以新莊地政事務所收件字號：莊登字
    第０三一六九六號，以原審判決附表一所示之不動產為上訴人設定最高限額三億
    元抵押權，該抵押權內容為：存續期間：自八四年六月二十七日至一一四年六月
    二六日，所擔保債權之債務人為被上訴人公司等情，有不動產登記簿謄本、抵押
    權設定契約書可稽，堪認為真正。
四、被上訴人主張系爭抵押權違反公司法第十六條規定，應為無效，爰依民法第七百
    六十七條規定，請求上訴人塗銷系爭抵押權登記云云。上訴人則以上開情詞置辯
    。經查：
１、按公司法第十六條第一項規定公司除依其他法律或公司章程規定得為保證者外，
    不得為任何保證人，旨在穩定公司財務，用杜公司負責人以公司名義為他人作保
    而生流弊，倘公司提供財產為他人設定擔保物權，就公司財務之影響而言，與為
    他人保證人之情形無殊，仍應在上開規定禁止之列，最高法院七十四年台上字第
    七０三號著有判例。
２、查本件被上訴人為上訴人設定之抵押權，其所擔保債權之債務人為被上訴人本人
    ，並非第三人，此觀抵押權設定契約書及不動產登記簿謄本自明。是本件與公司
    法第十六條第一項規定情形並不相符，即無上開最高法院判例意旨之適用。
    雖被上訴人主張其係為保證中華山城公司向上訴人借貸債務之意思而設定本件抵
    押權，系爭抵押權設定契約書將被上訴人記載為「義務人兼債務人」應屬登載錯
    誤，又不動產登記簿謄本乃本於系爭抵押權設定契約書而，故該「形式上」顯示
    之資料，非真能表現「實質上」法律關係云云。查被上訴人上述主張與本件不動
    產登記簿謄本所載抵押權內容不符。按依土地法所為之登記，有絕對之效力，縱
    上訴人上述主張為真正，在上訴人未依法申請更正登記前，仍應依不動產登記簿
    所載內容為本件抵押權設定內容。況被上訴人於原審起訴主張係因中華山城公司
    於八十六年三月二十六日及同年月三十一日向上訴人借款共計二億三千萬元，中
    華山城公司為保證履行上開債務，乃邀被上訴人提供系爭不動產為上訴人設定本
    金最高限額三億元抵押權云云（見原審卷第四頁背面），惟本件抵押權係於八十
    四年六月二十九日登記，與被上訴人主張之中華山城公司八十六年三月間借貸期
    間，相距約二年，被上訴人焉會於八十四年間預見中華山城公司將於八十六年三
    月間向上訴人借款，而預為中華山城公司向上訴人借款之保證，為上訴人設定系
    爭抵押權；雖被上訴人嗣改稱係中華山城公司之負責人於八十四年五月間為使向
    上訴人核貸順利，於同年六月二十七日商請被上訴人提供系爭不動產為擔保云云
    正。
３、次查本件抵押權設定契約書約定「其他特約事項詳如附件其他約定事項之規定」
    ，該「其他約定事項」第一條約定「擔保物提供人所提供之本抵押物之擔保範圍
    ，包括債務人對抵押權人中興商業銀行股份有限公司（包括總行及各分支機構）
    現在（包括過去所負現在尚未清償）及將來所負之借款、票款、保證、損害賠償
    暨其他一切債務在本抵押權設定契約書所定債權最高限額內之款項及其利息、遲
    延利息、違約金、實行抵押權費用與因債務不履行而發生之損害賠償」（見原審
    卷第一０二頁）。是本件抵押權所擔保之債權以由一定法律關係所生之債權或基
    於票據關係所生之權利為限。
    上訴人抗辯系爭抵押權乃被上訴人於八十四年間因中華山城公司為擔保自身借款
    而持被上訴人簽發面額二億三千萬元之本票背書轉讓予上訴人，上訴人為保自身
    權益，乃由被上訴人提供系爭不動產為上訴人設定本件抵押權，本件票據債務業
    經數次到期換票之手續，因訴外人無法清償借款，上訴人業依票據關係請求被上
    訴人給付票款，經台灣板橋地方法院三重簡易庭八十九年度重訴字第一四０號民
    事判決勝訴確定在案等語。查上訴人對被上訴人確有二億三千萬元之票據債權，
    ，有原審卷附上開台灣板橋地方法法院三重簡易庭民事判決可按。本件被上訴人
    係為擔保其對上訴人所負債務而設定本件抵押權，而上訴人對被上訴人確有為抵
    押權擔保效力所及之票據債權。系爭抵押權登記並無公司法第十六條規定之情，
    該抵押權登記自非無效。本件抵押權存續期間尚未屆滿，且非無既存之債權，被
    上訴人訴請上訴人塗銷本件抵押權登記，自屬無據，應予駁回。
五、綜上所述，上訴人抗辯自屬可信，被上訴人主張為不足採。從而，被上訴人本於
    民法第七百六十七條規定，請求上訴人塗銷系爭抵押權，為無理由，不應准許。
    原審判命上訴人應塗銷系爭抵押權，尚有未洽。上訴意旨指摘原判決此部分不當
    ，求予廢棄改判，為有理由。爰應由本院予以廢棄改判如主文第二項所示。
六、本件事證已明，兩造其餘攻擊防禦方法，經核與本判決之結果不生影響，爰不一
    一論述。
七、據上論結，本件上訴為有理由，依民事訴訟法第四百五十條、第七十八條，判決
    如主文。
中      華      民      國    九十二    年      五      月    十三    日
                              民事第十一庭
                                  審判長法  官  吳  景  源
                                        法  官  連  正  義
                                        法  官  滕  允  潔
右正本係照原本作成。
如不服本判決，應於收受送達後二十日內向本院提出上訴書狀，其未表明上訴理由者
，應於提出上訴後二十日內向本院補提理由書狀（均須按他造當事人之人數附繕本）
上訴時應提出委任律師或具有律師資格之人之委任狀；委任有律師資格者，另應附具
律師資格證書及釋明委任人與受任人有民事訴訟法第四百六十六條之一第一項但書或
第二項（詳附註）所定關係之釋明文書影本。
中      華      民      國    九十二    年      五      月     十四     日
                                        書記官  黃  麗  玲
附註：
民事訴訟法第四百六十六條之一（第一項、第二項）：
對於第二審判決上訴，上訴人應委任律師為訴訟代理人。但上訴人或其他法定代理人
具有律師資格者，不在此限。
上訴人之配偶、三親等內之血親、二親等內之姻親，或上訴人為法人、中央或地方機
關時，其所屬專任人員具有律師資格並經法院認為適當者，亦得為第三審訴訟代理人
。


司法院資訊處製作；財團法人民間司法改革基金會備份。
